臺灣嘉義地方法院民事判決
111年度嘉小字第943號
原      告  林妍廷   
被      告  施飴豐  


上列當事人間請求返還不當得利事件，本院於民國111年11月23
日言詞辯論終結，判決如下：
    主  文
原告之訴駁回。
訴訟費用新臺幣1,000元由原告負擔。
    事實及理由
一、原告主張：兩造前有婚姻關係，於民國107年6月4日兩願離
    婚，育有訴外人林辰穎及林子翔（尚未成年），兩造為保障
    林子翔，於104年3月2日以被告為要保人，林子翔（原名施
    皓翔）為被保險人，向南山人壽保險股份有限公司投保，保
    單號碼Z000000000號（下稱系爭保單），契約始期為104年3
    月2日，年保費新臺幣（下同）10,451元，然系爭保單之保
    險費自108年起均由原告支付，原告前曾於臺灣新北地方法
    院對被告提起返還代墊款之訴訟，經臺灣新北地方法院以10
    9年度訴字第1157號民事判決命被告應給付系爭保單108年度
    保險費10,301元及109年度保險費10,451元予原告，上開108
    及109年度之保險費原告已透過強制執行程序獲償。然被告
    於上開民事判決敗訴後，仍拒不繳納系爭保單110年度保險
    費10,451元及111年度之保險費10,451元，仍由原告代為繳
    納，被告為要保人，有繳納保險費之義務，被告因原告代繳
    保險費而受有利益，致原告受有損害，爰依民法第179條不
    當得利之規定請求被告返還20,902元等語，並聲明：被告應
    給付原告20,902元及自起訴狀繕本送達翌日起至清償日止，
    按年息5％計算之利息。
二、被告則以：被告對原告並無任何借貸關係，亦無請求原告支
    付保險費之行為，系爭保單實係原告擔任保險業務員時自行
    投保，實質受益人為原告，其於108至109年多次向南山人壽
    申請理賠，金額高達369,904元，均未告知被告，原告為求
    能繼續請領，因此自行給付系爭保單之保險費，事後卻將保
    險費轉向被告請求，誣詆被告不當得利，實無道理，且如未
    繳納保險費尚有2年之寬限期，何況原告為林子翔母親，有
    繳納保險費之義務，另原告一直強調雙方有協議要變更要保
    人為原告，原告本身去繳這份保費，完全出於自願，且其一
    下說有協議變更其為要保人，一下又說被告是要保人，說法
    不一等語，資為抗辯。
三、本院之判斷：
  ㈠原告主張其已繳納系爭保單110年度保險費10,451元及111年
    度之保險費10,451元，被告為要保人，有繳納保費之義務，
    其受有不當得利等語。被告則以系爭保單原告一直強調雙方
    有協議要變更要保人為原告，原告本身去繳這份保費，完全
    出於自願，且實質受益人為原告，被告並非不當得利等語置
    辯。
  ㈡按無法律上原因而受利益，致他人受損害者，應返還其利益
    ；雖有法律上之原因，而其後已不存在者亦同，民法第179
    條定有明文。是不當得利返還請求權之成立，以返還義務人
    無法律上之原因而受利益為前提要件。經查：
　⒈系爭保單係於104年3月2日以被告為要保人，林子翔（原名施
    皓翔）為被保險人，向南山人壽保險股份有限公司投保，原
    告並已繳納系爭保單110年度保險費10,451元及111年度之保
    險費10,451元等情，有原告提出的系爭保單、保費繳款單、
    交易明細、存摺內頁為證（見本院卷第13至32、51至57、11
    9頁），且為被告所不爭執，此部分之事實堪可認定。
　⒉又系爭保單業經兩造於109年6月間協議變更為原告等情，有
    原告於另案（即臺灣臺北地方法院111年度北簡字第7343號
    履行協議事件）提出其與被告之LINE對話內容為證（見北簡
    卷第83至91頁），且該案移轉管轄至本院後並經本院以111
    年度嘉簡字第413號民事判決被告應將系爭保單之保險契約
    之要保人變更為原告確定在案，此觀本院上開民事判決即明
    （見本院卷第97至103頁）。又兩造間既於109年6月間就系
    爭保單之要保人變更為原告已達成協議，則該協議於斯時即
    生法律上之效力，就其內部關係而言，原告即為實質要保人
    ，被告則屬要保名義人，因此，原告於前開協議後自行繳納
    系爭保單110年度、111年度之保險費共20,902元，應可認為
    係立於實質要保人之地位所為，被告並不會因原告支付前開
    保險費用而受有任何利益，自不符「無法律上原因而受有利
    益」不當得利之要件。從而，原告主張依不當得利之法律關
    係，請求被告返還上開110年度、111年度之保險費共20,902
    元，即屬於法無據。
四、綜上所述，原告依民法第179條不當得利之法律關係，請求
    被告返還20,902元，及自起訴狀繕本送達翌日起至清償日止
    ，按年息5％計算之利息，為無理由，應予駁回。
五、本件事證已臻明確，兩造其餘攻擊、防禦方法及所提出之各
    項證據資料，核與判決結果不生影響，爰不逐一論述，附此
    敘明。
六、訴訟費用負擔之依據：依民事訴訟法第78條及同法第436條
    之19條第1項規定，確定本件訴訟費用額為1,000元（即第一
    審裁判費），由敗訴之原告負擔。
中　　華　　民　　國　　111 　年　　12　　月　　7 　　日
                  臺灣嘉義地方法院嘉義簡易庭
                                  法　官　周欣怡
以上正本係照原本作成。
如對本判決上訴，須於判決送達後20日內向本庭（嘉義市文化路
308之1號）提出上訴狀（均須按他造當事人之人數附繕本）。如
委任律師提起上訴者，應一併繳納上訴審裁判費。
民事訴訟法第436條之24第2項規定：對小額程序之第一審裁判之
上訴或抗告，非以其違背法令為理由，不得為之。
中　　華　　民　　國　　111 　年　　12　　月　　7 　　日
                                  書記官  葉芳如